---
title: "my first practice"
author: "Meiyue Wang"
date: "2026-03-29"
output: html_document
---


第一步：读取数据，了解数据
```{r}
getwd()
```
```{r}
data <- read.table("data/raw/GSE147507_RawReadCounts_Human.tsv",
                   header = TRUE,
                   sep = "\t",
                   row.names = 1,
                   check.names = FALSE)
data
```
数据信息：一共78个样品，21797个基因

第二步：选择想要分析的样品name以及对应的数据
选择样品名,本质是筛选[]
```{r}
colnames(data) ## check the names of each column (sample)

```
```{r}
A <- grepl("Series1_NHBE",colnames(data)) ## grepl()出来的是true or false
B <- grepl("Mock",colnames(data))
C <- grepl("SARS-CoV-2",colnames(data))
colnames(data)[A]
colnames(data)[B]
colnames(data)[C]
colnames(data)[A & (B | C)]
```
```{r}
selected_sample_names <- colnames(data)[grepl("Series1_NHBE",colnames(data))
                                        & (grepl("Mock",colnames(data)) |
                                             grepl("SARS-CoV-2",colnames(data))
                                           )]
selected_sample_names
```

选择这些名字对应的数据
本质是筛选[]
```{r}
selected_data <- data[,selected_sample_names]
selected_data
```
变成含有所选六个样本的数据

第三步：创建样本信息表，data.frame()
列名变行名，condition创建实验条件给每个样本定义分组，然后levels定义哪个是对照组
```{r}
coldata <- data.frame(
  row.names = colnames(selected_data),
  condition = factor(
    c("control","control","control","infected","infected","infected"),
    levels = c("control","infected") ## make sure the control level is the first level.

))
coldata
```

第四步：过滤低表达基因
本质先创建筛选条件，然后用[]进行筛选
方法1:至少3个样本表达 ≥10
```{r}
selected_data >= 10 ## 产生true or false 
fieltered <- rowSums(selected_data >= 10) >= 3 ## 产生true or false 这两步都是在创建筛选条件
fieltered_data <- selected_data[fieltered,]
fieltered_data
```
方法2:CPM（counts per million），
CPM > 1（表达有意义）
至少2个样本表达
```{r}
install.packages("edgeR")
```

```{r}
if (!requireNamespace("BiocManager", quietly = TRUE))
    install.packages("BiocManager")

BiocManager::install("edgeR")
```
```{r}
library(edgeR)

cpm_data <- cpm(selected_data) ## 把原始的counts转换成每一百万reads的表达量
head(cpm_data)
keep <- rowSums(cpm_data>1)>=2 ## 建立删选条件，输出的为逻辑矩阵
deep_filtered_data <- selected_data[keep,]
deep_filtered_data


```
两种方法出来的结果差异不大，说明测序深度可能比较均匀，样本质量不错，但是cpm方法更标准,因为不同样本的测序深度不一样，所以要normalize总的reads才有比较的意义

预过滤不是必须，但通过去除低表达基因可以提高计算效率和结果可视化效果，同时仍可结合 DESeq2 的自动过滤获得最佳结果。

第五步：DEseq2 
DESeqDataSetFromMatrix()需要提供:
countData=过滤后的表达数据
colData=样本信息
design=实验设计
```{r}
dds <- DESeqDataSetFromMatrix(
  countData = deep_filtered_data,
  colData = coldata,
  design = ~ condition 
) ## 创建数据对象
dds <- DESeq(dds) ## 运行差异分析，自动完成normalization,dispersion，拟合模型以及统计检测
res <- results(dds) ## 提取结果
res
```
1.*baseMean*：所有样本中的平均表达量，也就是说这个信号是不是建立在足够数据之上？如果baseMean很低，结果可能不可信
2.**log2FoldChange**：表达变化倍数（log2），log2FC = log2(treated / control)，log2FC=1表示处理后基因上调2倍，log2FC=-1表示处理后基下调2倍
3.lfcSE：log2FoldChange 的标准误差（standard error），越小表示估计越稳定
4.stat：检验统计量，越大（绝对值） → 越显著；正值 → 上调；负值 → 下调
5.pvalue：原始 p 值，这个基因差异是否可能是随机产生的？ 小 → 更可能是真实差异
6.**padj**：校正后的 p 值（FDR），padj < 0.05认为显著差异
一个基因通常被认为差异表达：padj < 0.05  AND  |log2FC| > 1

总结：DESeq2 的结果在回答三个问题：

变了吗？ → log2FC
靠谱吗？ → padj
表达高不高？ → baseMean


第六步：去掉pdaj含有na的基因
查看这些padj为na的基因，deseq自动把没有信息价值的基因排除了
```{r}
sum(is.na(res$padj))
res[is.na(res$padj),][1:10,]
```
去掉padj为na的基因
```{r}
res <- res[!is.na(res$padj),]
res
```


第七步：先把deseq的result强制变成data.frame
```{r}
res_def <- as.data.frame(res)
summary(res_def)
```
第八步：给基因打标签
padj 决定“可信不可信”，log2FC 决定“强不强”
```{r}
res_def$significance <- "Not sig"
res_def$significance[res_def$padj<0.05&res$log2FoldChange>1] <- "Up"
res_def$significance[res_def$padj<0.05&res$log2FoldChange< -1] <- "Down"

table(res_def$significance)
```

第九步：可视化
然后作图，逻辑是图层添加，用+
```{r}
pdf("volcano_plot_NHEB_SARS-CoV-2.pdf",width = 6,height = 5)
library(ggplot2)
ggplot(res_def,aes(x = log2FoldChange,y = -log10(padj))) +
  geom_point(aes(color = significance), alpha = 0.6, size = 1.5) + 
  scale_color_manual(values = c("Up" = "red", "Down" = "blue", "Not sig" = "grey")) +
  geom_vline(xintercept = c(-1,1),linetype = "dashed") +
  geom_hline(yintercept = -log10(0.05),linetype = "dashed") +
  labs(title = "Volcano plot: SARS-CoV-2 vs Control (NHBE)",
       x = "log2 Fold Change",
       y = "-log10 adjusted p-value") +
  theme_minimal()
dev.off()
```
如何得到上调和下调的gene table？
```{r}
up_regulated_genes <- res_def[res_def$significance  ==  "Up",]

up_regulated_genes <- up_regulated_genes[order(-up_regulated_genes$log2FoldChange), ]

up_regulated_genes

write.csv(up_regulated_genes, 
          file = "NHEB_SARS-CoV-2_Mock_up_regulated_genes.csv", 
          row.names = TRUE)
```
```{r}
down_regulated_genes <- res_def[res_def$significance == "Down",]

down_regulated_genes <- down_regulated_genes[order(down_regulated_genes$log2FoldChange), ]

down_regulated_genes

write.csv(down_regulated_genes, 
          file = "NHEB_SARS-CoV-2_Mock_down_regulated_genes.csv", 
          row.names = TRUE)
```

MA-plot
```{r}
library(DESeq2)
pdf("MA-plot_NHEB_SARS-CoV-2.pdf", width = 6,height = 4)
plotMA(res, ylim=c(-2,2))
dev.off()
```

# go（gene ontology）富集
GO 富集分析 = 看筛出来的差异基因“集中在做哪些生物功能”
gene ontology是一个数据库，用来表述基因功能
分三大类：biological process; molecular function; cellular component
install
```{r}
BiocManager::install("clusterProfiler")
BiocManager::install("org.Hs.eg.db")
```

# load
org = organism; Hs = Homo sapiens; eg = Entrez gene; db = database
go：关注的是单个差异显著的基因的功能标签，解释功能，更泛
kegg：关注的是差异基因之间的关系网络，解释机制，更具体
gsea：gene set enrichment analysis,所有基因根据log2fc排序，看某个功能的基因整体是偏上调或者下调，适合差异基因少想看整体趋势

```{r}
library(clusterProfiler) ## 加载分析工具，可以用来做GO,KEGG,GSEA
library(org.Hs.eg.db)  ## 加载人类基因注释数据库,包含人类基因信息，基因id对应关系以及go注释
```
# prepare gene list
```{r}
up_gene_list <- rownames(up_regulated_genes)
up_gene_list
```

# change gene names to ENTREZ ID
常见问题：有些基因会丢失，因为找不到对应的entrez id，或者symbol不准确
0-5%失败常见，通常没问题，超过10%就要检查是否用错了物种
```{r}
up_gene <- bitr( ##把基因ID从一种格式转换成另一种
  up_gene_list,  ##输入的基因列表
  fromType = "SYMBOL", ##当前id类型
  toType = "ENTREZID", ##转换成的id 类型
  OrgDb = org.Hs.eg.db ##使用的人类数据库
)
head(up_gene,20) ##查看前20行结果
dim(up_gene) ##查看数据维度
up_gene

```

```{r}
length(up_gene) ##列数
```


# extract 
```{r}
gene_entrez <- unique(as.character(up_gene$ENTREZID)) ##选中上调基因的ENTREZID，转换成字符，unique去掉重复id
gene_entrez
```

# GO analysis
用 ENTREZID 基因列表进行 GO Biological Process富集分析，并输出显著富集的功能结果供后续解释和可视化。
```{r}
ego <- enrichGO(
  gene = gene_entrez,
  OrgDb = org.Hs.eg.db,
  keyType = "ENTREZID",
  ont = "BP",   ##Biological Process,MF molecular function, CC cellular component
  pAdjustMethod = "BH", ## benjamini-hochberg，多重检验矫正方法
  pvalueCutoff = 0.05,
  readable = TRUE ##把结果从ENTREZID转回基因名
)
head(ego) ##默认显示前6条
dim(ego)
```

# plot
柱状图：
横轴：Count，代表每个GO term里包含的差异基因数量
越长 → 参与这个功能的基因越多
纵轴：GO term（功能），每一条都是一个生物过程（BP）
颜色：p.adjust（显著性），越红越重要
GO BP 中出现重复或相似的 term 是正常现象，因为它们属于同一层级结构或共享基因，分析时应总结为更高层次的生物学主题，而不是逐条解释。例如本图说明免疫和炎症被激活
气泡图：
横轴：GeneRatio，GeneRatio = 富集到该GO的基因数 / 你的输入基因总数，越往右：占比越高，说明这个功能越“集中”
```{r}
pdf("barplot_NHEB_SARS-CoV-2.pdf",width = 5,height = 6)
pdf("dotplot_NHEB_SARS-CoV-2.pdf",width = 5,height = 4)
barplot(ego, showCategory = 10, font.size = 8)
dotplot(ego, showCategory = 10, font.size = 8)
dev.off()
```

#KEGG analysis

```{r}
pdf("barplot_NHEB_SARS-CoV-2.pdf",width = 5,height = 6)
pdf("dotplot_NHEB_SARS-CoV-2.pdf",width = 5,height = 4)
ekegg <- enrichKEGG(
  gene = gene_entrez,
  organism = "hsa",       # hsa = human
  pvalueCutoff = 0.05,
  pAdjustMethod = "BH"
)
ekegg
head(ekegg)
dim(ekegg)
barplot(ekegg, showCategory = 10,font.size = 8)
dotplot(ekegg, showCategory = 10,font.size = 8)
dev.off()
```

#GSEA analysis
```{r}
BiocManager::install("enrichplot", force = TRUE)
```

```{r}
res_def
```
```{r}
library(clusterProfiler)
library(org.Hs.eg.db)
res_df$SYMBOL <- rownames(res_df)

gene_df <- bitr(
  res_df$SYMBOL,
  fromType = "SYMBOL",
  toType = "ENTREZID",
  OrgDb = org.Hs.eg.db
)
gene_df
```
```{r}
res_merge <- merge(res_df, gene_df, by = "SYMBOL")
head(res_merge)
```
```{r}
geneList <- res_merge$log2FoldChange
names(geneList) <- res_merge$ENTREZID

geneList <- sort(geneList, decreasing = TRUE)
head(geneList)
```

```{r}
gsea_kegg <- gseKEGG(
  geneList = geneList,
  organism = "hsa",
  pvalueCutoff = 0.05,
  pAdjustMethod = "BH",
  verbose = FALSE
)
gsea_kegg
```

```{r}
library(enrichplot)
library(ggplot2)
pdf("gseaplot2_NHBE_SARS-CoV-2.pdf",width = 6,height = 4)
gseaplot2(gsea_kegg, geneSetID = 1) 

dev.off()
as.data.frame(gsea_kegg)
head(gsea_kegg@result)

```
geneSetID = 1说明显示的这个图是结果中最显著的一个，即表中的最上面的il-17信号通路。
绿色曲线最重要，Running Enrichment Score（ES），快速上升，峰值出现在最左边，说明该通路的基因整体是上调的
每一条黑线代表该通路的一个基因
红到蓝通常是log2fc，红色是上调基因，蓝色是下调基因
灰色曲线代表所有基因的log2fc，左边上调，右边下调
单个基因：可能不显著；噪音大
一整条通路：小变化可以累积；更稳定




#PCA
这段代码的目标是：用 DESeq2 的 vst 转换后数据 做 PCA，观察 NHBE 的 Mock 和 SARS-CoV-2 感染样本之间的整体关系。
PCA 图里：
每个点 = 一个样本
点之间越近 = 表达模式越相似
点之间越远 = 表达模式越不同
```{r}
library(DESeq2)
vsd <- vst(dds, blind = TRUE) ## dds <- DESeqDataSetFromMatrix(...) 👉 里面包含：raw counts，sample信息和设计（condition）

pca <- prcomp(t(assay(vsd)))

pdf("PCA_NHBE_SARS-CoV-2.pdf",width = 5,height = 5)

group <- c("control","control","control","infected","infected","infected")
cols <- ifelse(group == "control", "grey50", "orange")

plot(
  pca$x[,1], pca$x[,2],
  col = cols,
  pch = 19,
  cex = 1.5,
  xlim = c(-20, 15),
  ylim = c(-15, 15),  # ⭐扩大PC2显示范围
  
  xlab = paste0("PC1 (", round(100 * summary(pca)$importance[2,1], 1), "%)"),
  ylab = paste0("PC2 (", round(100 * summary(pca)$importance[2,2], 1), "%)"),
  main = "PCA of NHBE_SARS-CoV-2/Mock"
)
sample_names <- c(
  "M1","M2","M3",
  "C1","C2","C3"
)
text(
  pca$x[,1], pca$x[,2],
  labels = sample_names,
  pos = 3,
  cex = 0.9
)
dev.off()
```



#heatmap
火山图用于识别哪些基因发生显著变化，而热图用于展示这些基因在不同样本中的表达模式和分组关系。

```{r}
BiocManager::install("dendextend")
```
```{r}
library(DESeq2) #做vst转换
library(ComplexHeatmap) #画高级热图
library(circlize) #设置颜色梯度
library(dendextend) #旋转聚类数

# 1. 提取差异基因
up_genes <- rownames(res_def[res_def$significance == "Up", ]) #提取上调基因
down_genes <- rownames(res_def[res_def$significance == "Down", ]) #提取下调基因
gene_list <- c(up_genes, down_genes) #合并成热图要展示的基因列表

# 2. VST variance stabilizing transformation,raw， VST 是让不同基因之间“方差可比”，而 Z-score 是让每个基因的“表达模式可比较”。 counts越大，方差越大，直接做图，高表达基因会主导图形，所以需要先做转化让不同表达水平的基因方差更稳定
vsd <- vst(dds, blind = FALSE) #把raw counts转换成适合画热图的表达量
mat <- assay(vsd)[gene_list, ] #只提取差异基因对应的表达矩阵

# 3. Z-score
mat_z <- t(scale(t(mat))) #查看每个基因在不同样本中相对高低，而不是绝对表达量大小，t代表transpose，意思是行列互换，将基因变成列，因为scale默认是按照列操作，所以scale(t(mat))是在对每个基因做标准化，计算z-score（Z = (x - mean) / sd），即基因在每个样本中表达的相对高低，而不是绝对表达量，计算完之后再进行行列转换
mat_z <- mat_z[complete.cases(mat_z), ] #complete.cases(mat_z)表示每一行是否有na，返回逻辑向量，[ , ]代表取子集，只保留true的行。complete.cases() 用来删除含有 NA 的行，这些 NA 通常来自标准差为 0 的基因（没有表达变化）。

# 4. 样本信息
sample_info <- as.data.frame(colData(dds)) #dds是DESeq2 对象，里面包含：count 矩阵，样本信息（metadata）和实验设计，colData(dds) 就是：每个样本的注释信息
sample_info$sample <- rownames(sample_info) #新建一列叫sample
sample_info$condition <- factor(sample_info$condition,
                                levels = c("control", "infected"))

# 5. 先定义你想要的最终列顺序
target_order <- c(
  sample_info$sample[sample_info$condition == "control"],
  sample_info$sample[sample_info$condition == "infected"]
)

# 6. 对列做聚类（所有样本一起）
hc <- hclust(dist(t(mat_z)))
dend <- as.dendrogram(hc)

# 7. 旋转树，让 control 在左、infected 在右
dend <- rotate(dend, order = target_order)

# 8. 列注释
ha_col <- HeatmapAnnotation(
  condition = sample_info$condition[match(colnames(mat_z), sample_info$sample)],
  col = list(condition = c("control" = "#00BFC4",
                           "infected" = "#F8766D"))
)

# 9. 颜色
col_fun <- colorRamp2(c(-2, 0, 2), c("#3B73B9", "white", "#D7301F"))

# 10. 导出 PDF
pdf("heatmap_control_left_with_global_dendrogram.pdf", width = 8, height = 12)

Heatmap(
  mat_z,
  name = "Z-score",
  top_annotation = ha_col,
  col = col_fun,
  cluster_rows = FALSE,
  cluster_columns = dend,   # 直接传入旋转后的总树
  show_row_names = TRUE,
  show_column_names = TRUE,
  row_names_gp = gpar(fontsize = 6),
  column_names_gp = gpar(fontsize = 10),
  column_title = "Differentially expressed genes in NHBE cells after SARS-CoV-2 infection"
)

dev.off()
```

