---
title: "NHBE SARS-CoV-2 RNA-seq analysis"
author: "Meiyue Wang"
date: "2026-03-21"
output: html_document
---
# Project goal

This project analyzes RNA-seq data from GSE147507.
I focus on NHBE cells and compare SARS-CoV-2 infection with mock treatment.

# Load packages

```{r}
library(DESeq2)
library(tidyverse)
library(ggplot2)
```

# Read data
获取数据以及了解数据
一般就是把data放到自己的项目文档中，可以选择在项目文档中建立一个文件夹专门用来放数据
```{r}
counts <- read.table("data/raw/GSE147507_RawReadCounts_Human.tsv",
                      header = TRUE, ## 第一行为表头
                      sep = "\t", ## tsv格式数据分割符
                      row.names = 1, ## 代表第一列为行名
                      check.names = FALSE ## 是否需要改名字
                      )
dim(counts) ## dimension，获取行数和列数的信息
```
Data retrieved successfully 21797=gene number 78=sample number

# Select NHBE+Mock vs SARS-CoV-2
选择想要分析的样品
## Check column names
**colnames() function**
```{r}
colnames(counts) ## 获取数据的列名，即样品信息
```
## Select desired groups
subsetting,extract想要的信息
**grepl() function=判断字符串里有没有包含某个模式，返回logical data**
grepl()➕条件用于从matrix取多个对应的列
$只能取一列
```{r}
samples <- colnames(counts) ## samples指样本名字

selected <- samples[          ## 这里是从名字里面筛选样本  
  grepl("Series1_NHBE", samples) &
  (grepl("Mock", samples) | grepl("SARS-CoV-2", samples))
] ## A & (B | C)，代表Series1_NHBE样本，且是Mock或者SARS-CoV-2

selected ## 查看selected的内容，即选中的样本名字

counts_sub <- counts[, selected] ## 从数据中取对应的样本数据

dim(counts_sub)
colnames(counts_sub)
```
## Look at the dimensions 

```{r}
dim(counts_sub)
```

# Build sample metadata (样本信息表)
创建每个样本属于哪个组
```{r}
coldata <- data.frame(
  row.names = colnames(counts_sub), ## 上述matrix的列名变成行名
  condition = factor(     ## 每个样本对应的一个分组，分类变量
    c("control", "control", "control",
      "infected", "infected", "infected"),
    levels = c("control", "infected") ## control在前面很重要，代表control是reference
  )
)

coldata
```
# DESeq2 analysis

## Filter out low-expression genes
更标准的过滤方法是counts per million

library(edgeR)
keep <- rowSums(cpm(counts_sub) > 1) >= 3
```{r}
keep <- rowSums(counts_sub >= 10) >= 3 ## 这个基因是否在≥3 个样本中表达 ≥10，生成的是true or flase
counts_filtered <- counts_sub[keep, ] ## 筛选出对应的数据

dim(counts_filtered) ## 质量检查，过滤后数据是否合理
```
the number of rest genes = 12291

## DESeq2
把数据“打包成一个统计模型对象”

```{r}
dds <- DESeqDataSetFromMatrix(
  countData = counts_filtered, ## 分析的基因的矩阵
  colData = coldata, ## 样本信息
  design = ~ condition ## 比较condition的差异
)

dds <- DESeq(dds) ## 进行统计建模
res <- results(dds) ## results 用于提取结果
res ## 查看结果
summary(res)
head(res)
class(res) ## 得到的是deseq2的对象
```
上调基因：406 下调基因：200
❗pvalue = 单个检验的显著性
❗padj = 多重检验校正后的显著性（多基因时更可靠）

# Visulization
先给基因打标签
ggplot画出log2FC vs pdaj的散点图，并用颜色区分up/down
ggplot是叠加图层的逻辑，先定义xy轴，又定义了点，然后自定义颜色
```{r}
res_df <- as.data.frame(res) ## 强制把deseq2结果变成data.frame
res_df <- res_df[!is.na(res_df$padj), ] ## 删除 padj 是 NA 的基因（只保留有 padj 的行）

## 下面三行代码在根据显著性给基因打标签
res_df$significance <- "Not Sig" ## 在 res_df 里新增一列叫 significance,并且所有行先赋值 "Not Sig"，满足条件改成对应标签
res_df$significance[res_df$padj < 0.05 & res_df$log2FoldChange > 1] <- "Up"
res_df$significance[res_df$padj < 0.05 & res_df$log2FoldChange < -1] <- "Down"

summary(res_df)
## padj 越小 → 越显著，取 -log10 → 数值变大，所以越高 = 越显著
ggplot(res_df, aes(x = log2FoldChange, y = -log10(padj))) +
  geom_point(aes(color = significance), alpha = 0.6, size = 1.5) + ## geom_point画点，每个点是一个基因，color = significance 按照差异上色，alpha = 0.6点为半透明，size = 1.5点的大小
  scale_color_manual(values = c("Up" = "red", "Down" = "blue", "Not Sig" = "grey")) + ## 自定义颜色
  geom_vline(xintercept = c(-1, 1), linetype = "dashed") +
  geom_hline(yintercept = -log10(0.05), linetype = "dashed") +
  labs( ## 竖线，在 x = -1 和 x = 1 画虚线，表达变化 ≥ 2 倍；横线padj = 0.05 的阈值，y = -log10(0.05) ≈ 1.3
    title = "Volcano plot: SARS-CoV-2 vs Control (NHBE)",
    x = "log2 Fold Change",
    y = "-log10 adjusted p-value"
  ) +
  theme_minimal()
```
```

28.03.2026
读取数据
选择自己要分析的样品以及对应的数据
创建样本信息表
过滤低表达基因
deseq2（DESeqDataSetFromMatrix()，DESeq()，results()）
将结果转变成data.frame
去掉na
给基因打标签
画图













